ACORDAO-COMPLETO-2433028

ACÓRDÃO 1748/2021 ATA 3/2021 - SEGUNDA CÂMARA

VISTOS, relatados e discutidos estes autos de tomada de contas especial instaurada pela Caixa Econômica Federal (CAIXA) , em desfavor de Ricardo Antonio Brandão Campos (CPF XXX.431.315-XX) , ex-empregado daquela empresa, em razão de dano decorrente de abertura, concessão de crédito rotativo (cheque especial) e movimentação de contas sem o conhecimento dos titulares, fatos ocorridos na Agência Coruripe/AL no período 28/02/2000 a 11/11/2002,
ACORDAM os Ministros do Tribunal de Contas da União, reunidos em sessão da 2ª Câmara, em:
9.1. nos termos do art. 12, § 3º, da Lei 8.443/1992, considerar Ricardo Antonio Brandão Campos revel, para todos os efeitos, dando-se prosseguimento ao processo;
9.2. com fundamento nos arts. 1º, inciso I, 16, inciso III, alínea "d", da Lei 8.443/1992 c/c os arts. 19 e 23, inciso III, da mesma lei, e nos arts. 1º, inciso I, 202, § 6º, 209, incisos II e III, 210 e 214, inciso III, do Regimento Interno do TCU, julgar irregulares as presentes contas e condenar Ricardo Antonio Brandão Campos em débito, pelos valores originais abaixo discriminados, atualizados monetariamente e acrescidos dos juros de mora a partir das datas indicadas, nos termos da legislação vigente, até a efetiva quitação do débito, fixando-lhe o prazo de 15 (quinze) dias, a contar da ciência, para que comprove, perante o Tribunal (art. 214, inciso III, alínea "a", do Regimento Interno do TCU) , o recolhimento da dívida aos cofres da Caixa Econômica Federal;
	Débito/Crédito
	Valor (R$) 
	Data

	D
	32.167,75
	30/4/2003

	D
	171.067,09
	27/5/2003

	D
	26.261,28
	20/6/2003

	D
	380,08
	09/7/2003

	D
	1.768,61
	10/7/2003

	D
	17.728,21
	26/11/2003

	D
	10.665,78
	18/12/2003

9.3. autorizar, desde logo, com amparo no art. 28, inciso II, da Lei 8.443/1992, a cobrança judicial da dívida, caso não atendida a notificação;
9.4. autorizar,  nos termos do art. 26 da Lei 8.443/1992, o parcelamento da dívida em até 36 (trinta e seis) parcelas mensais e sucessivas, incidindo, sobre cada parcela, os devidos acréscimos legais, alertando o responsável de que a falta de pagamento de qualquer parcela importará no vencimento antecipado do saldo devedor (art. 217, § 2º, do Regimento Interno do TCU) , sem prejuízo das demais medidas legais cabíveis;
9.5. dar ciência desta decisão à Caixa Econômica Federal e à Procuradoria da República no estado de Alagoas, para adoção das providências cabíveis, nos termos do art. 16, § 3º, da Lei 8.443/1992 c/c o art. 209, § 7º, do Regimento Interno deste Tribunal.
9.6. notificar o responsável.

Tomada de contas especial (TCE) instaurada pela Caixa Econômica Federal (CAIXA), em desfavor do Sr. Ricardo Antonio Brandão Campos (CPF 068.431.315-49), ex-empregado da CAIXA, em razão de dano decorrente de abertura, concessão de crédito rotativo (cheque especial) e movimentação de contas sem o conhecimento dos titulares, fatos ocorridos na Agência Coruripe/AL no período 28/02/2000 a 11/11/2002, no valor nominal de R$ 197.664,27.

Segunda Câmara

Caixa Econômica Federal.

3. Interessados/Responsáveis:
3.1. Interessado: Caixa Econômica Federal (00.360.305/0001-04).
3.2. Responsável: Ricardo Antonio Brandao Campos (XXX.431.315-XX).

13.1. Ministros presentes: Aroldo Cedraz (na Presidência), Augusto Nardes (Relator) e Raimundo Carreiro.
13.2. Ministro-Substituto convocado: Marcos Bemquerer Costa.

AUGUSTO NARDES

Transcrevo a seguir, com os ajustes de forma que julgo pertinentes, instrução de mérito elaborada no âmbito da Secretaria de Controle Externo de Tomada de Contas Especial (SecexTCE) , cujo encaminhamento foi anuído por seu corpo dirigente (peças 70 a 72) :
"INTRODUÇÃO
Cuidam os autos de tomada de contas especial (TCE) instaurada pela Caixa Econômica Federal (CAIXA) , em desfavor do Sr. Ricardo Antonio Brandão Campos (CPF XXX.431.315-XX) , ex-empregado da CAIXA, em razão de dano decorrente de abertura, concessão de crédito rotativo (cheque especial) e movimentação de contas sem o conhecimento dos titulares, fatos ocorridos na Agência Coruripe/AL no período 28/02/2000 a 11/11/2002, no valor nominal de R$ 197.664,27, conforme fatos anotados no Processo Administrativo 1.00030/2002 (peças 3, 4 e 5) .
HISTÓRICO 
2. Consta do mencionado Processo Administrativo 1.00030/2002 que inspeção realizada na agencia Coruripe/AL, finda em 20/12/2002, objetivando apurar possíveis irregularidades relativas à abertura de contas correntes com a utilização não autorizada de dados dos titulares, ausência de conferência de assinaturas em contratos de crédito rotativo e inexistência de ficha de abertura e autógrafo de contas, identificou operações de apropriação indevida de recursos, no valor nominal de R$ 197.664,27, tendo por beneficiário final o Sr. Ricardo Antonio Brandão Campos. Posteriormente, em razão da superveniência de novas operações irregulares, retificou-se o valor inicialmente calculado para R$ 249.373,02 (peça 19) .
3. No curso das apurações, o ex-empregado Ricardo Antonio Brandão Campos, Gerente Geral da agência Coruripe/AL, firmou termo de declaração onde não assumiu a responsabilidade pela integralidade das operações inquinadas (peça 21) . 
4.  Resultante das apurações iniciais, o Sr. Ricardo Antonio Brandão Campos foi chamado a apresentar defesa administrativa por infringir o Regulamento de Pessoal da CAIXA constantes nos subitens 11.3.1.2-Crime contra a Administração Pública em geral e a Administração da CAIXA em particular, 11.3.1.3-Crime praticado no exercício ou em decorrência do cargo ou função, 11.3.1.4-Improbidade e 12.1.1-Responsabilidade civil (peça 22) .  
5. Cotejando a defesa apresentada pelo ex-empregado (peça 23) e os elementos coligidos nas apurações, o Conselho Disciplinar da Matriz deliberou, em 19/8/2003, pela rescisão do contrato de trabalho por justa causa e pela responsabilização civil do empregado (peças 24 e 25) .
6. O empregado foi notificado para pagamento de sua dívida em 20/4/2004 (peça 34) e, diante do insucesso na tratativa para a reparação do dano (peças 35 e 36) , foi instaurada a presente tomada de contas especial, tendo o Relatório do Tomador de Contas (peça 56) concluído pela responsabilidade do Sr. Ricardo Antonio Brandão Campos, Gerente Geral da agencia Coruripe/AL, pela ocorrência do dano ao erário, o qual foi quantificado no valor de R$ 249.373,02, tendo por data-base o período compreendido entre 30/4/2003 e 18/12/2003, quando as operações inquinadas foram contabilizadas em 'apuração de responsabilidade' (peça 2, p. 19) .
7. O Relatório de Auditoria da CGU (peça 58) , também chegou às mesmas conclusões. Após isso, foram emitidos [no mesmo sentido] o Certificado de Auditoria (peça 59) , o Parecer do Dirigente de Controle Interno (peça 60) e o Pronunciamento Ministerial (peça 61) . 
8. Por último, em 13/5/2010, o Tribunal Regional Federal da 5ª Região confirmou sentença condenatória do ex-empregado, em razão das ocorrências aqui tratadas, pela prática do crime previsto no 312 do Código Penal (Peculato) , onde a autoria das condutas foi por ele confirmada durante interrogatório em juízo (peça 45) .
9.  Já no âmbito deste Tribunal, houve a conclusão pela citação do responsável (peças 63-65) , a qual foi realizada nos termos seguintes:
 Ocorrência: Movimentações financeiras irregulares na agência Coruripe/AL
	Débito/Crédito
	Valor (R$) 
	Data

	D
	32.167,75
	30/4/2003

	D
	171.067,09
	27/5/2003

	D
	26.261,28
	20/6/2003

	D
	380,08
	09/7/2003

	D
	1.768,61
	10/7/2003

	D
	17.728,21
	26/11/2003

	D
	10.665,78
	18/12/2003

Responsável: Sr. Ricardo Antonio Brandão Campos (CPF XXX.431.315-XX) , Gerente Geral da agência Coruripe/AL.
Conduta: Realizar movimentações financeiras irregulares de recursos da Caixa Econômica Federal descumprindo deveres funcionais.
Dispositivos violados: Regulamento de Pessoal da CAIXA constantes nos subitens 11.3.1.2-Crime contra a Administração Pública em geral e a Administração da CAIXA em particular, 11.3.1.3-Crime praticado no exercício ou em decorrência do cargo ou função, 11.3.1.4-Improbidade e 12.1.1-Responsabilidade civil.
Nexo de causalidade: a apropriação indevida de recursos resultou na ocorrência de dano causado aos cofres da Caixa Econômica Federal.
Evidências: Processo Administrativo 1.00030/2002 (peças 3, 4 e 5) e declarações prestadas em juízo (peça 45) .
10.  Autorizada a citação do responsável em 11/02/2020 (peça 65) , encaminhou-se ofício ao responsável que lhe foi regularmente entregue, no dia 04/03/2020, no endereço constante da base de dados da Receita Federal do Brasil (peças 67-68) .  
11. Conforme Despacho de Conclusão das Comunicações Processuais (peça 69) , verifica-se que as providências inerentes às comunicações processuais foram concluídas.
12. Transcorrido o prazo regimental, o responsável permaneceu silente, devendo ser considerado revel, nos termos do art. 12, § 3º, da Lei 8.443/1992.
ANÁLISE DOS PRESSUPOSTOS DE PROCEDIBILIDADE DA IN/TCU 71/2012
Apreciação do Prejuízo ao Contraditório e Ampla Defesa
13.   Verifica-se que não houve o transcurso de mais de dez anos desde o fato gerador sem que tenha havido a notificação do responsável pela autoridade administrativa federal competente (art. 6º, inciso II, c/c art. 19 da IN/TCU 71/2012, modificada pela IN/TCU 76/2016) , uma vez que os valores cobrados abrangem o período de 30/4/2003 a 18/12/2003 (peça 19) , decorrentes de eventos pretéritos, e o Sr. Ricardo Antonio Brandão Campos foi notificado sobre as irregularidades pela autoridade administrativa competente em 20/4/2004, conforme a notificação para pagamento de débito (peça 34) .
14. Menciona-se, por oportuno, que a tese fixada recentemente pelo STF, com repercussão geral, de que 'é prescritível a pretensão de ressarcimento ao Erário fundada em decisão do Tribunal de Contas' (RE 636.886/AL) é objeto de exame nas competentes instâncias do TCU com vistas à oposição de recurso, prevalecendo neste momento a jurisprudência aqui dominante no sentido da imprescritibilidade dos ressarcimentos, a teor da exposição contida no voto condutor do Acórdão 6575/2020-TCU-Segunda Câmara.
Valor de Constituição da TCE 
15. Verifica-se que o valor atualizado do débito apurado (sem juros) em 1/1/2017 é superior a R$ 100.000,00, na forma estabelecida conforme os arts. 6º, inciso I, e 19 da IN/TCU 71/2012, modificada pela IN/TCU 76/2016.
OUTROS DÉBITOS NOS SISTEMAS DO TCU COM O MESMO RESPONSÁVEL
16. Informa-se que não localizamos outro processo em curso neste Tribunal onde o Sr. Ricardo Antonio Brandão Campos figure como responsável.
17. A tomada de contas especial está, assim, devidamente constituída e em condição de ser instruída. 
EXAME TÉCNICO   
Validade das notificações
18. Preliminarmente, cumpre tecer breves considerações sobre a forma como são realizadas as comunicações processuais no TCU. A esse respeito, destacam-se o art. 179, do Regimento Interno do TCU (Resolução 155, de 4/12/2002) e o art. 4º, inciso III, § 1º, da Resolução TCU 170, de 30 de junho de 2004, in verbis:
Art. 179. A citação, a audiência ou a notificação, bem como a comunicação de diligência, far-se-ão:
I - mediante ciência da parte, efetivada por servidor designado, por meio eletrônico, fac-símile, telegrama ou qualquer outra forma, desde que fique confirmada inequivocamente a entrega da comunicação ao destinatário;
II - mediante carta registrada, com aviso de recebimento que comprove a entrega no endereço do destinatário;
III - por edital publicado no Diário Oficial da União, quando o seu destinatário não for localizado
 (...) 
Art. 3º As comunicações serão dirigidas ao responsável, ou ao interessado, ou ao dirigente de órgão ou entidade, ou ao representante legal ou ao procurador constituído nos autos, com poderes expressos no mandato para esse fim, por meio de:
I - correio eletrônico, fac-símile ou telegrama;
II - servidor designado;
III - carta registrada, com aviso de recebimento;
IV - edital publicado no Diário Oficial da União, quando o seu destinatário não for localizado, nas hipóteses em que seja necessário o exercício de defesa.
Art. 4º. Consideram-se entregues as comunicações:
I - efetivadas conforme disposto nos incisos I e II do artigo anterior, mediante confirmação da ciência do destinatário;
II - realizadas na forma prevista no inciso III do artigo anterior, com o retorno do aviso de recebimento, entregue comprovadamente no endereço do destinatário;
III - na data de publicação do edital no Diário Oficial da União, quando realizadas na forma prevista no inciso IV do artigo anterior.
§ 1º O endereço do destinatário deverá ser previamente confirmado mediante consulta aos sistemas disponíveis ao Tribunal ou a outros meios de informação, a qual deverá ser juntada ao respectivo processo.
 (...) 
19. Bem se vê, portanto, que a validade da citação via postal não depende de que o aviso de recebimento seja assinado pelo próprio destinatário da comunicação, o que dispensa, no caso em tela, a entrega do AR em 'mãos próprias'. A exigência da norma é no sentido de o Tribunal verificar se a correspondência foi entregue no endereço correto, residindo aqui a necessidade de certeza inequívoca. 
20. Não é outra a orientação da jurisprudência do TCU, conforme se verifica dos julgados a seguir transcritos:
São válidas as comunicações processuais entregues, mediante carta registrada, no endereço correto do responsável, não havendo necessidade de que o recebimento seja feito por ele próprio (Acórdão 3648/2013-TCU-Segunda Câmara, Relator Ministro José Jorge) ;
É prescindível a entrega pessoal das comunicações pelo TCU, razão pela qual não há necessidade de que o aviso de recebimento seja assinado pelo próprio destinatário. Entregando se a correspondência no endereço correto do destinatário, presume-se o recebimento da citação. (Acórdão 1019/2008-TCU-Plenário, Relator Ministro Benjamin Zymler) ;
As comunicações do TCU, inclusive as citações, deverão ser realizadas mediante Aviso de Recebimento - AR, via Empresa Brasileira de Correios e Telégrafos, bastando para sua validade que se demonstre que a correspondência foi entregue no endereço correto. (Acórdão 1526/2007-TCU-Plenário, Relator Ministro Aroldo Cedraz) .
21. A validade do critério de comunicação processual do TCU foi referendada pelo Supremo Tribunal Federal, nos termos do julgamento do MS-AgR 25.816/DF, por meio do qual se afirmou a desnecessidade da ciência pessoal do interessado, entendendo-se suficiente a comprovação da entrega do 'AR' no endereço do destinatário:
EMENTA: AGRAVO REGIMENTAL. MANDADO DE SEGURANÇA. DESNECESSIDADE DE INTIMAÇÃO PESSOAL DAS DECISÕES DO TRIBUNAL DE CONTAS DA UNIÃO. ART. 179 DO REGIMENTO INTERNO DO TCU. INTIMAÇÃO DO ATO IMPUGNADO POR CARTA REGISTRADA, INICIADO O PRAZO DO ART. 18 DA LEI nº 1.533/51 DA DATA CONSTANTE DO AVISO DE RECEBIMENTO. DECADÊNCIA RECONHECIDA. AGRAVO IMPROVIDO.
O envio de carta registrada com aviso de recebimento está expressamente enumerado entre os meios de comunicação de que dispõe o Tribunal de Contas da União para proceder às suas intimações.
O inciso II do art. 179 do Regimento Interno do TCU é claro ao exigir apenas a comprovação da entrega no endereço do destinatário, bastando o aviso de recebimento simples. 
22. No caso vertente, conforme relatado no item 10 desta instrução, o expediente citatório foi entregue no domicílio do responsável informado pela Receita Federal do Brasil. 
Efeitos da revelia
23. Nos processos do TCU, a revelia não leva à presunção de que seriam verdadeiras todas as imputações levantadas contra os responsáveis, diferentemente do que ocorre no processo civil, em que a revelia do réu opera a presunção da verdade dos fatos narrados pelo autor. Dessa forma, a avaliação da responsabilidade do agente não pode prescindir da prova existente no processo ou para ele carreada.
24. Ao não apresentar sua defesa, o responsável deixou de produzir prova da regular aplicação dos recursos sob sua responsabilidade, em afronta às normas que impõem aos gestores públicos a obrigação legal de, sempre que demandados pelos órgãos de controle, apresentar os documentos que demonstrem a correta utilização das verbas públicas, a exemplo do contido no art. 93, do Decreto Lei 200/1967: 'Quem quer que utilize dinheiros públicos terá de justificar seu bom e regular emprego na conformidade das leis, regulamentos e normas emanadas das autoridades administrativas competentes.' 
25. Mesmo não sendo apresentadas alegações de defesa, considerando o princípio da verdade real que rege esta Corte, procurou-se buscar, em manifestações do responsável na fase interna desta Tomada de Contas Especial, a presença de algum argumento que pudesse ser aproveitado a seu favor. 
26. No entanto, a autoria das condutas foi confirmada pelo responsável durante interrogatório em juízo (peça 45) , não havendo, dessa forma, nenhum argumento ou elemento constante dos autos que possa vir a ser analisado e posteriormente servir para afastar a irregularidade apontada.
27. Em se tratando de processo em que o responsável não se manifestou acerca das irregularidades que lhe foram imputadas, não há elementos para que se possa efetivamente aferir e reconhecer a ocorrência de boa-fé na sua conduta, podendo este Tribunal, desde logo, proferir o julgamento de mérito pela irregularidade das contas, conforme os termos dos §§ 2º e 6º do art. 202 do Regimento Interno do TCU (Acórdão 2064/2011-TCU-Primeira Câmara, relator Ministro Ubiratan Aguiar; Acórdão 6182/2011-TCU-Primeira Câmara, relator Ministro Weber de Oliveira; Acórdão 4072/2010-TCU-Primeira Câmara, relator Ministro Valmir Campelo; Acórdão 1189/2009-TCU-Primeira Câmara, relator Ministro Marcos Bemquerer; e Acórdão 731/2008-TCU-Plenário, relator Ministro Aroldo Cedraz) .
28. Dessa forma, o responsável deve ser considerado revel, nos termos do art. 12, §3º, da Lei 8.443/1992, devendo suas contas ser julgadas irregulares, condenando-o ao débito apurado. 
PRESCRIÇÃO DA PRETENSÃO PUNITIVA 
29. Vale ressaltar que a pretensão punitiva do TCU, conforme Acórdão 1441/2016-TCU-Plenário, que uniformizou a jurisprudência acerca dessa questão, subordina-se ao prazo geral de prescrição indicado no art. 205 do Código Civil, que é de 10 anos, contado da data de ocorrência da irregularidade sancionada, nos termos do art. 189 do Código Civil, sendo este prazo interrompido pelo ato que ordenar a citação, a audiência ou a oitiva do responsável. No caso em exame, ocorreu a prescrição, uma vez que os valores cobrados abrangem o período de 30/4/2003 a 18/12/2003 (peça 19) e o ato que ordenou a citação do responsável ocorreu em 11/02/2020 (peça 65) , ultrapassado, portanto, o prazo de dez anos.
CONCLUSÃO
30. A partir dos elementos constantes nos autos e do exame das ocorrências descritas na seção 'Exame Técnico', verificou-se que o Sr. Ricardo Antonio Brandão Campos (CPF XXX.431.315-XX) , Gerente Geral da agencia Coruripe/AL, não logrou justificar o prejuízo causado no valor histórico de R$ 249.373,02, devido à infringência de normas internas e a subtração de recursos depositados na Caixa Econômica Federal mediante operações forjadas em nome de terceiros.
31. Vale ressaltar que a jurisprudência pacífica nesta Corte é no sentido da imprescritibilidade das ações de ressarcimento ao erário (Súmula TCU 282) . Em que pese a tese fixada recentemente pelo STF, com repercussão geral, mencionada alhures, prevalece por ora a jurisprudência aqui dominante no sentido da imprescritibilidade dos ressarcimentos, a teor da exposição contida no voto condutor do Acórdão 6575/2020-TCU-Segunda Câmara. Dessa forma, identificado dano ao erário, deve se instaurar e julgar o processo de tomada de contas especial para responsabilizar seus agentes causadores, respeitando o direito ao contraditório e à ampla defesa, independentemente de quando ocorreram os atos impugnados.
32. Verifica-se também que ocorreu a prescrição da pretensão punitiva, conforme análise já realizada.
33. Tendo em vista que não constam dos autos elementos que permitam reconhecer a boa-fé da responsável, sugere-se que as suas contas sejam julgadas irregulares, nos termos do art. 202, § 6º, do RI/TCU, com a imputação do débito atualizado monetariamente e acrescido de juros de mora, nos termos do art. 202, §1º do RI/TCU, com a aplicação da multa prevista no art. 57 da Lei 8.443/1992.
34. Por fim, na ausência de elementos que pudessem modificar o entendimento acerca da irregularidade em apuração, mantém-se a matriz de responsabilização presente na peça 63, com os devidos ajustes.
PROPOSTA DE ENCAMINHAMENTO
35. Diante do exposto, submetem-se os autos à consideração superior, propondo:
 a) considerar revel, para todos os efeitos, o responsável Ricardo Antonio Brandão Campos (CPF XXX.431.315-XX) , ex-empregado da Caixa Econômica Federal, dando-se prosseguimento ao processo, com fulcro no art. 12, § 3º, da Lei 8.443/1992;
 b) julgar irregulares, nos termos dos arts. 1º, inciso I, 16, inciso III, alínea 'd', da Lei 8.443/1992, c/c os arts. 19 e 23, inciso III, da mesma Lei, e com os arts. 1º, inciso I, 209, incisos II e III, 210 e 214, inciso III, do Regimento Interno/TCU, as contas do responsável Ricardo Antonio Brandão Campos (CPF XXX.431.315-XX) , condenando-o ao pagamento das importâncias a seguir especificadas, atualizadas monetariamente e acrescida dos juros de mora a partir da data discriminada até a data da efetiva quitação do débito, abatendo-se na oportunidade as quantias eventualmente ressarcidas, fixando-lhe o prazo de quinze dias, para que comprove, perante o Tribunal, o recolhimento da referida quantia aos cofres da Caixa Econômica Federal, nos termos do art. 23, inciso III, alínea 'a', da citada Lei, c/c o art. 214, inciso III, alínea 'a', do Regimento Interno;
	Débito/Crédito
	Valor (R$) 
	Data

	D
	32.167,75
	30/4/2003

	D
	171.067,09
	27/5/2003

	D
	26.261,28
	20/6/2003

	D
	380,08
	09/7/2003

	D
	1.768,61
	10/7/2003

	D
	17.728,21
	26/11/2003

	D
	10.665,78
	18/12/2003

  Valor atualizado do débito (com juros) , em 13/7/2020: R$ 1.341.439,36.
 c) autorizar, desde logo, a cobrança judicial das dívidas, caso não atendida a notificação, na forma do disposto no art. 28, inciso II, da Lei 8.443/1992;
 d) autorizar também, desde logo, se requerido, com fundamento no art. 28, inciso I, da Lei 8.443/1992, c/c o art. 217, §§ 1º e 2º, do Regimento Interno, o parcelamento das dívidas em até 36 parcelas, incidindo, sobre cada parcela, corrigida monetariamente, os correspondentes acréscimos legais, fixando-lhe o prazo de quinze dias, a contar do recebimento da notificação, para comprovar, perante o Tribunal, o recolhimento da primeira parcela, e de trinta dias, a contar da parcela anterior, para comprovar o recolhimento das demais parcelas, devendo incidir, sobre cada valor mensal, atualizado monetariamente, os juros de mora devidos, no caso do débito, na forma prevista na legislação em vigor, alertando o responsável de que a falta de comprovação do recolhimento de qualquer parcela importará o vencimento antecipado do saldo devedor, nos termos do § 2º do art. 217 do Regimento Interno deste Tribunal;
 e) enviar cópia do Acórdão a ser prolatado, bem como do Relatório e do Voto que o fundamentarem à Procuradoria da República no Estado de Alagoas, nos termos do § 3º do art. 16 da Lei 8.443/1992, c/c o § 7º do art. 209 do Regimento Interno do TCU, para adoção das medidas cabíveis; e
 f) enviar cópia do Acórdão que vier a ser proferido a Caixa Econômica Federal e ao responsável, para ciência, informando-lhes que a presente deliberação, acompanhada do Relatório e do Voto que o fundamenta, está disponível para a consulta no endereço www.tcu.gov.br/acordaos, além de esclarecer que, caso requerido, o TCU poderá fornecer sem custos as correspondentes cópias de forma impressa..
2. 	O Ministério Público junto ao TCU (MPTCU) manifestou-se nos autos (peça 73) , nos termos do parecer que reproduzo a seguir com os ajustes de forma cabíveis:
Cuidam os autos de tomada de contas especial (TCE) instaurada pela Caixa Econômica Federal (CAIXA) , em desfavor do Sr. Ricardo Antonio Brandão Campos, ex-empregado da CAIXA, em razão de dano decorrente de abertura, concessão de crédito rotativo (cheque especial) e movimentação de contas sem o conhecimento dos titulares, fatos ocorridos na Agência Coruripe/AL, no valor nominal de R$ 197.664,27, conforme fatos anotados no Processo Administrativo 1.00030/2002 (peças 3, 4 e 5) . Posteriormente, em razão da superveniência de novas operações irregulares, retificou-se o valor inicialmente calculado para R$ 249.373,02 (peça 19) .
2. O empregado foi notificado para pagamento de sua dívida em 20/4/2004 (peça 34) e, diante do insucesso na tratativa para a reparação do dano (peças 35 e 36) , foi instaurada a tomada de contas especial, tendo o Relatório do Tomador de Contas Especial (peça 56) concluído pela responsabilidade do Sr. Ricardo Antonio Brandão Campos, pela ocorrência de dano ao erário, o qual foi quantificado no valor de R$ 249.373,02, tendo por data-base o período compreendido entre 30/4/2003 e 18/12/2003, quando as operações inquinadas foram contabilizadas em 'apuração de responsabilidade' (peça 2, p. 19) .
3. Após a remessa dos autos ao Tribunal de Contas da União, o responsável foi regularmente citado em função de prejuízo à CAIXA no valor histórico de R$ 249.373,02, devido à infringência de normas internas e à subtração de recursos depositados na Caixa Econômica Federal mediante operações forjadas em nome de terceiros (peças 63-67) . O responsável não compareceu aos autos.
4. Após a análise dos autos, a Secretaria de Controle Externo de Tomada de Contas Especial (Secex-TCE) propôs, em pareceres uniformes (peças 70-72) , no essencial, considerar revel o Sr. Ricardo Antonio Brandão Campos, julgar irregulares suas contas e condenar-lhe ao pagamento do débito apurado nos autos, sem aplicação de multa, tendo em vista a ocorrência de prescrição da pretensão punitiva (parágrafo 29 da instrução à peça 70) .
***
5. Considerando o tempo decorrido entre a ocorrência das irregularidades, entre 30/4/2003 e 18/12/2003 (peça 56, p. 11-12) , e o ato que autorizou a citação do responsável no âmbito do TCU, em 11/2/2020 (peça 65) , faz-se necessário promover o exame da eventual incidência da prescrição.
6. Ao julgar, em 17/4/2020[footnoteRef:2], o Recurso Extraordinário (RE) 636.886[footnoteRef:3], no qual se discutia o alcance da regra estabelecida no art. 37, § 5º, da Constituição Federal[footnoteRef:4], relativamente a pretensões de ressarcimento ao erário fundadas em decisões de Tribunal de Contas, o Supremo Tribunal Federal (STF) fixou, com repercussão geral, a tese de que 'É prescritível a pretensão de ressarcimento ao erário fundada em decisão de Tribunal de Contas', nos termos do voto do Ministro Alexandre de Moraes. [2:  Julgamento virtual finalizado nessa data.]  [3:  Desfecho do julgamento do RE 636.886, consoante descrição apresentada no site do STF: "O Tribunal, por unanimidade, apreciando o tema 899 da repercussão geral, negou provimento ao recurso extraordinário, mantendo-se a extinção do processo pelo reconhecimento da prescrição." (grifos nossos) .]  [4:  Constituição Federal:"Art. 37 omissis (...) § 5º A lei estabelecerá os prazos de prescrição para ilícitos praticados por qualquer agente, servidor ou não, que causem prejuízos ao erário, ressalvadas as respectivas ações de ressarcimento." (grifo nosso) ] 
7. Registre-se que, contra o julgamento do STF no RE 636.886, foram opostos embargos de declaração pela Advocacia-Geral da União (AGU) , em 14/8/2020, pendentes de apreciação pela Corte Suprema.
8. Não obstante o RE 636.886 ter sido julgado tendo como contexto a fase de execução de título executivo oriundo de decisão de Tribunal de Contas, é possível constatar, à vista do teor do voto do Ministro Alexandre de Moraes, ao qual aderiram os demais[footnoteRef:5], que a interpretação conferida pela Corte Suprema à matéria constitucional, quanto à inteligência do art. 37, § 5º, da Constituição Federal, é a da prescritibilidade, como regra, da pretensão de ressarcimento ao erário. [5:  Os Ministros Luís Roberto Barroso e Gilmar Mendes acompanharam o Ministro Alexandre de Moraes com ressalvas.] 
9. Segundo constou do item 2 da ementa do acórdão, somente seriam imprescritíveis 'as ações de ressarcimento ao erário fundadas na prática de ato de improbidade administrativa doloso tipificado na Lei de Improbidade Administrativa - Lei 8.429/1992' (grifo nosso) , conforme tese anteriormente definida[footnoteRef:6]. [6:  "São imprescritíveis as ações de ressarcimento ao erário fundadas na prática de ato doloso tipificado na Lei de Improbidade Administrativa." (Tema 897 de repercussão geral) .] 
10. A conclusão externada afasta, em nosso sentir, a possibilidade de a Corte de Contas continuar a empregar, no exame de suas TCEs, a Súmula TCU 282, segundo a qual 'As ações de ressarcimento movidas pelo Estado contra os agentes causadores de danos ao erário são [em quaisquer casos] imprescritíveis.', por veicular interpretação que não mais se coaduna com o entendimento do STF.
11. Ao mesmo tempo, exige que o TCU se debruce a respeito do prazo e regime prescricionais aplicáveis à pretensão ressarcitória exercida em sede de processo de contas, na medida em que sobre ela não disse a decisão do STF, inclusive por refugir à matéria de direito que lhe fora submetida na oportunidade.
12. Assim, não havendo, na Lei 8.443/1992 ou em qualquer outro diploma legal, disposição específica, incumbe à Corte de Contas apontar, em atenção ao postulado da segurança jurídica e à vista dos parâmetros legislativos existentes, o arcabouço normativo aplicável, de forma a orientar os trabalhos no âmbito do Tribunal e nortear seus jurisdicionados.
13. Isso já foi feito no que tange especificamente à pretensão sancionatória, no Acórdão 1441/2016-TCU-Plenário (relator: Ministro Benjamin Zymler; redator: Ministro Walton Alencar Rodrigues) , por ocasião da apreciação de incidente de uniformização de jurisprudência - ante a prevalência, àquele tempo, da tese da imprescritibilidade em qualquer hipótese da pretensão de ressarcimento ao erário. Ali se definiu a aplicação das regras gerais de prescrição, tratadas no Código Civil, aos processos de controle externo, inclusive quanto ao prazo decenal do art. 205 daquele diploma legal, aplicável quando inexistente prazo específico.
14. Mesmo que reparação e penalidade tenham naturezas distintas, este membro do Ministério Público entende pela aplicação do mesmo regime e prazo decenal também à pretensão de ressarcimento, no controle externo, pelas mesmas razões empregadas pelo Tribunal em relação à pretensão sancionatória, em deferência à jurisprudência da Corte de Contas e, também, como forma de assegurar a uniformidade dos critérios de contagem do prazo prescricional.
15. Não se ignora a existência de alguma divergência quanto à aplicação, no âmbito do Direito Público, das normas gerais de prescrição do Código Civil, pela especial pertinência do diploma às relações jurídicas de Direito Privado. Porém, disposições do Código Civil têm, sim, teor de normas gerais de Direito, aplicáveis também ao Direito Público à falta de norma específica -derrogatória da norma geral, pelo critério da especialidade.
16. Cumpre esclarecer que a aplicação do regramento do Código Civil à prescrição no âmbito do TCU se faz por incidência direta, na condição de regra geral, o que dispensa o suprimento de lacuna legal, por meio de analogia. Nesse sentido, cabe transcrever excerto da manifestação do Ministro Walton Alencar Rodrigues, assente no voto revisor aprovado pelo Plenário do TCU quando da prolação do Acórdão 1.441/2016:
O silêncio da Lei 8.443/1992, acerca da prescrição da multa, não abre lacuna a ser colmatada por analogia, mas hipótese de incidência da regra geral de prescrição, contida na legislação civil codificada.
Haveria, portanto, quando menos, lei formal, dispondo sobre a prescrição do dever-poder sancionador do Tribunal. A expressa disposição legal impede o uso da analogia, porque o instituto somente tem lugar na hipótese de omissão da lei. Essa, aliás, a dicção do art. 4º da Lei de introdução às normas do direito brasileiro, que transcrevo:
'Art. 4º Quando a lei for omissa, o juiz decidirá o caso de acordo com a analogia, os costumes e os princípios gerais de direito.' (grifos meus) 
No caso em exame, não há lacuna a ser preenchida por analogia com o direito público ou civil, mas regra de incidência direta, assentada no art. 205 do Código Civil.
Por essas razões, afasto-me das conclusões trazidas pelo e. relator, no sentido de que o Tribunal haveria de subordinar seu poder-dever de impor sanções à prescrição quinquenal, por ser esse o prazo preponderante 'no microssistema do Direito Público'. 
Manifesto-me, pois, pela incidência da regra geral de prescrição assentada no Código Civil, aplicável a todos os casos em que a lei sobre ela não dispuser explicitamente.
 (grifos nossos e do original) 
17. A mesma linha de raciocínio ora defendida foi desenvolvida no parecer proferido pelo então Procurador-Geral do MP/TCU, Dr. Paulo Soares Bugarin, no âmbito do TC Processo 030.926/2015-7, conforme demonstra o trecho seguinte:
12. Sobre o uso do Código Civil para extrair a norma jurídica aplicável à prescrição da pretensão punitiva afeta às relações de Direito Público, entendo que, sem embargo de reconhecer os contornos próprios de cada disciplina, não se pode delimitar de forma estanque as esferas entre Direito Civil e Direito Administrativo, Direito Público e Direito Privado. Nesse sentindo, para alguns doutrinadores, a crescente constitucionalização do Direito Civil (expoente do Direito Privado) e do Direito Administrativo (expoente do Direito Público) contribui para a dificuldade, em qualificadas dimensões, na contraposição pura e simples entre Direito Público e Privado. 
13. Com efeito, nem tudo que está dentro do Código Civil é propriamente, ou exclusivamente, matéria de Direito Civil. Não se pode olvidar que o CC/2002 também dispõe de matérias consideradas de cunho administrativo, tais como: conceituação de pessoa jurídica de direito público (arts. 40 e 41) ; responsabilidade civil de pessoa jurídica de direito público (art. 43) ; fundações (art. 62 e seguintes) ; bens públicos (art. 98 e seguintes) ; desapropriação (art. 1.275, inciso V, considerada como causa de perda da propriedade imóvel) ; as restrições ao uso anormal da propriedade (art. 1.277 e seguintes) ; a passagem forçada (art. 1.285) ; a imposição de passagem de cabos e tubulações (art. 1.286) ; a regulação das águas e questão dos aquedutos (art. 1288 e seguintes) ; a limitação entre prédios (art. 1.297) e o direito de construir (art. 1299 e seguintes) .
14. Da mesma forma, diversos institutos do Direito Civil são corriqueiramente utilizados pelo Tribunal, inclusive em sua atuação sancionadora, a exemplo da solidariedade passiva (arts. 275 a 285 do CC/2002) e da desconstituição da personalidade jurídica de empresas (art. 50 do CC/2002) .
15. Desta forma, data vênia, não se mostra despropositado ou inadequado utilizar a disciplina do Código Civil para se estabelecer prazo prescricional aplicável ao TCU.
 (peça 3, p. 3, do TC Processo 030.926/2015-7 - grifos nossos e do original) 
18. Tendo em vista a adoção do Código Civil como marco legal a nortear a tese ora defendida, cabe verificar qual seria o marco temporal a ser adotado pelo Tribunal como início da contagem do prazo prescricional para o exercício da pretensão de ressarcimento.
19. O Código Civil, em seu art. 189, estabelece que 'violado o direito, nasce para o titular a pretensão, a qual se extingue, pela prescrição, nos prazos a que aludem os arts. 205 e 206'. Para a atividade de controle externo, o momento de violação do direito pode ser associado à data da ocorrência da irregularidade, ou seja, da prática de algum ilícito que acarrete dano aos cofres públicos. Esse seria, portanto, o marco inicial para o exercício da pretensão condenatória do TCU, pelo qual se dá a 'apuração dos fatos, identificação dos responsáveis e quantificação do dano', ex vi do disposto no art. 8º da Lei 8.443/1992.
20. Há que se reconhecer, contudo, a suspensão do curso do prazo prescricional sempre que momentaneamente obstado o prosseguimento no exercício da pretensão por razão unicamente imputável ao responsável, a exemplo da submissão extemporânea de elementos adicionais. Uma vez obstada, temporariamente, a pretensão, não deve ter curso a prescrição, por necessária simetria, na medida em que a última constitui, justamente, o prazo legal de exercício da primeira.
21. O referido entendimento é extraído do item 9.1.5 do Acórdão 1441/2016-TCU-Plenário:
9.1. deixar assente que:
 (...) 
9.1.5. haverá a suspensão da prescrição toda vez que o responsável apresentar elementos adicionais de defesa, ou mesmo quando forem necessárias diligências causadas por conta de algum fato novo trazido pelos jurisdicionados, não suficientemente documentado nas manifestações processuais, sendo que a paralisação da contagem do prazo ocorrerá no período compreendido entre a juntada dos elementos adicionais de defesa ou da peça contendo o fato novo e a análise dos referidos elementos ou da resposta da diligência, nos termos do art. 160, §2º, do Regimento Interno;
 (grifo nosso) 
22. Raciocínio semelhante se aplica às hipóteses em que o exercício da pretensão de ressarcimento restar intencionalmente obstaculizado em virtude de conduta fraudulenta dos responsáveis, dissimuladora da irregularidade ensejadora do dano ao erário, com fins a lhes assegurar a impunidade e a retenção de eventuais vantagens ilícitas. Nesses casos, admitir o curso da prescrição desde a ocorrência da irregularidade lhes permitiria beneficiarem-se da própria conduta fraudulenta, da própria torpeza, de forma incompatível com a boa-fé objetiva.
23. Ainda que a lei seja omissa quanto a tal hipótese impeditiva da prescrição, ela decorre da própria lógica da prescrição e do ditame da boa-fé objetiva que, como princípio geral de direito, presta-se à colmatação de lacunas, nos termos do art. 4º da Lei de Introdução às Normas do Direito Brasileiro (LINDB) .
24. Orientações semelhantes são identificadas na jurisprudência do STJ:
 (...) 5. Outro relevante e grave aspecto a ser destacado é a intenção deliberada do Sr. Hélio Viana Freitas em obstar a realização de sua citação, como atestado pelo meirinho, em 9.7.2009. Ao argumentar a existência de prescrição, quando se escondeu intencionalmente e só compareceu aos autos em virtude da realização de penhora on-line nas suas contas correntes, denota propósito de 'beneficiar-se com a própria torpeza'. Tal conduta não encontra amparo jurídico e não pode ser chancelada pelo Poder Judiciário. Precedentes: AgInt nos EDcl no AREsp 1.013.829/RJ, Rel. Min. Marco Aurélio Bellizze, Terceira Turma, DJe 14.8.2018; REsp 1.740.260/RS, Rel. Min. Ricardo Villas Bôas Cuevas, Terceira Turma, DJe 29.6.2018; AgRg no REsp 1.398.155/RN, Rel. Min. Benedito Gonçalves, Primeira Turma, DJe 28.9.2015; REsp 1.366.694/MG, Rel. Min. Mauro Campbell Marques, Segunda Turma, DJe 17.4.2013.
 (...) 
 (REsp 1770249/RJ, Rel. Ministro HERMAN BENJAMIN, SEGUNDA TURMA, julgado em 8/11/2018, DJe 19/11/2018) (grifos nossos) 
ADMINISTRATIVO. CONTRATO. INADIMPLÊNCIA. ANTECIPAÇÃO DO VENCIMENTO. PRAZO DE PRESCRIÇÃO. MANUTENÇÃO DO TERMO INICIAL.
1. Trata-se de ação monitória referente ao contrato de abertura de crédito para financiamento estudantil em que a origem afastou a prescrição reconhecida pelo juízo de primeiro grau.
2. Esta Corte pacificou seu entendimento no sentido de que, mesmo diante do vencimento antecipado da dívida, subsiste inalterado o termo inicial do prazo de prescrição - no caso, o dia do vencimento da última parcela, 10.2.2008. Precedentes.
3. Note-se, ainda, que a ninguém é admitido valer-se da própria torpeza. Ora, entender em favor da antecipação do prazo em questão beneficiaria o próprio devedor que criou o óbice para o recebimento do crédito.
4. Recurso especial não provido.
 (REsp 1247168/RS, Rel. Ministro MAURO CAMPBELL MARQUES, SEGUNDA TURMA, julgado em 17/5/2011, DJe 30/5/2011) (grifos nossos) 
25. A circunstância impeditiva da prescrição de que aqui se cogita guarda coerência, ainda, com a teoria da actio nata, em sua feição subjetiva, sob a qual não há se falar em inércia daquele a quem caberia exercer a ação sem que ele detenha condições de saber do próprio ato irregular. Segundo a teoria, é a partir da efetiva ciência da violação da ordem jurídica que exsurge a pretensão e, por corolário, a fluência do prazo para o seu regular exercício, haja vista que, repise-se, não se tem por razoável exigir do titular da pretensão o seu devido exercício antes mesmo de que tenha ciência sobre o fato irregular ou seus efeitos (no caso, o dano ao erário) . Nessa linha é o seguinte julgado do STJ:
PROCESSUAL CIVIL E ADMINISTRATIVO. RECURSO ESPECIAL. APREENSÃO DE VEÍCULO REVERTIDA JUDICIALMENTE. DANOS EMERGENTES. PRESCRIÇÃO. TERMO INICIAL. PRINCÍPIO DA ACTIO NATA. (...) 
1. O curso do prazo prescricional do direito de reclamar inicia-se somente quando o titular do direito subjetivo violado passa a conhecer o fato e a extensão de suas consequências, conforme o princípio da actio nata. (...) .
 (...) 
 (REsp 1257387/RS, Rel. Ministra ELIANA CALMON, SEGUNDA TURMA, julgado em 5/9/2013, DJe 17/9/2013 - grifos nossos) 
26. Registre-se que a adoção da teoria da actio nata, em sua subjetiva acepção, é medida que, para além de juridicamente razoável - vez que permite ao instituto da praescriptio operar, de fato, como instrumental garantidor da ordem e segurança jurídicas, em vez de favorecer unicamente ao interesse privado do agente dissimulador - desvela-se imprescindível aos casos em que se apuram danos decorrentes de ilícitos de maior complexidade, que, pela própria natureza de que se revestem, não têm percepção prontamente evidenciadas no plano jurídico e, portanto, são impassíveis de ciência imediata pelos órgãos de controle externo da gestão pública.
27. Não estamos a olvidar que, ao se considerar como termo inicial da prescrição o momento em que o detentor da legítima pretensão obtém (ou poderia obter) a inequívoca ciência do ato irregular, poderá haver situações em que a gênese do interstício prescricional remanesça suspensa por prazo demasiadamente prolongado, o que poderia, fatalmente, culminar em indesejável prejuízo ao devido processo legal. Para situações tais, caberia ao Tribunal avaliar, como já o faz atual e rotineiramente, se o desproporcional prazo defluído desde a prática da irregularidade ensejadora de dano tem o condão de prejudicar o contraditório e a ampla defesa, a exemplo do que preconiza o espírito da norma disciplinada no inciso II do art. 6º da Instrução Normativa TCU 71/2012[footnoteRef:7]. [7:  "Art. 6º Salvo determinação em contrário do Tribunal de Contas da União, fica dispensada a instauração da tomada de contas especial, nas seguintes hipóteses: (...) II - houver transcorrido prazo superior a dez anos entre a data provável de ocorrência do dano e a primeira notificação dos responsáveis pela autoridade administrativa competente;"] 
28. Ressalvamos, ainda, a hipótese em que, a despeito do decurso do prazo prescricional, verificam-se indicativos de ato doloso de improbidade administrativa tipificado na Lei 8.429/1992 como causa de dano ao erário, o que, em tese, revestiria a pretensão ressarcitória de imprescritibilidade. Ainda que não caiba ao TCU a capitulação formal da conduta sob tal categoria jurídica, não há impedimento a que o Tribunal prossiga no desempenho de sua atividade fiscalizatória, se assim justificarem a materialidade e a relevância do fato, valendo-se de sua expertise na apuração do dano de modo a, inclusive, subsidiar eventual atuação em juízo do Ministério Público comum ou da própria pessoa jurídica de direito público lesada - conforme legitimidade que lhes atribui o art. 17 da Lei 8.429/1992 -, com fins à persecução do ressarcimento ao erário.
29. Em vista dos parâmetros acima apontados, considerando que as irregularidades remontam ao ano de 2003 (peça 56, p. 11-12) e o ato que autorizou a citação do responsável deu-se em 11/2/2020 (peça 65) , verifica-se a ocorrência da prescrição da pretensão de ressarcimento, na mesma linha que pontuou a unidade instrutora, na análise que fez em relação à prescrição da pretensão punitiva (peça 70, p. 5) .
***
30. Caso não venha a ser acolhida a contagem do prazo prescricional com fundamento na tese decenal anteriormente defendida, propomos, subsidiariamente, a aplicação, por analogia, da Lei 9.873/1999, a qual estabelece prazo quinquenal e regime específico de prescrição para o exercício de ação punitiva pela Administração Pública Federal direta e indireta e dá outras providências.
31. Ainda que o controle externo não se confunda com o exercício sancionatório do poder de polícia - de cuja prescrição a lei trata -, nada impede a adoção da referida norma, com fins à integração normativa - se considerada a existência de lacuna legislativa - por ser a que apresenta, no âmbito específico do regime jurídico de Direito Público, maior aderência às especificidades do controle externo, no que tange à sua face persecutória e ao seu caráter não judicial.
32. A adoção da Lei 9.873/1999 tem como vantagem a convergência com precedentes do STJ que tratam da matéria da prescrição no controle externo, a exemplo dos indicados a seguir:
EMENTA: ADMINISTRATIVO. PREFEITO. PROCEDIMENTO ADMINISTRATIVO. TCU. RESSARCIMENTO AO ERÁRIO. AÇÃO ANULATÓRIA. PRESCRIÇÃO QUINQUENAL. PRECEDENTE DA SEGUNDA TURMA: RESP N. 1.480.350/RS. PRECEDENTE DA PRIMEIRA TURMA: RESP N. 1.129.206/PR.
I - Ação originária visando à anulação do procedimento administrativo instaurado no TCU contra o autor que, enquanto Prefeito do Município de Pedra/PE, teria superfaturado obras de construção de escolas municipais, culminando na condenação ao ressarcimento de parte da quantia recebida em virtude do Convênio n.5.328/96, e multa.
II - Prescrição quinquenal reconhecida, considerando que a vigência do referido Convênio data de 1997, e a Tomada de Contas foi instaurada pelo TCU somente em 2005.
III - Os autos não versam sobre ação de ressarcimento para o fim de se estabelecer sobre a imprescritibilidade nos termos constitucionais respectivos. 
IV - 'Em virtude da lacuna legislativa, pois não há previsão legal de prazo para a atuação do Tribunal de Contas da União, deve ser-lhe aplicado o prazo quinquenal, por analogia aos arts. 1º do Decreto 20.910/32 e 1º da Lei 9.873/99' (REsp n. 1.480.350/RS, Rel. Ministro Benedito Gonçalves, primeira turma, julgado em 5/4/2016, DJe 12/4/2016) .
V - Precedente análogo da Primeira Turma, sob o enfoque da Lei n.9.874/99.
VI- Recurso especial improvido.
 (REsp 1464480/PE, Rel. Ministro FRANCISCO FALCÃO, SEGUNDA TURMA, julgado em 13/6/2017, DJe 23/6/2017 - grifos nossos) 
EMENTA: PROCESSUAL CIVIL E ADMINISTRATIVO. RECURSO ESPECIAL. TRIBUNAL DE CONTAS DA UNIÃO. PROCESSO DE TOMADA DE CONTAS ESPECIAL. VIOLAÇÃO A INSTRUÇÃO NORMATIVA. EXAME INCABÍVEL EM SEDE DE APELO ESPECIAL. ARTS. 31 E 57 DA LEI 8.443/92, 471 DO CPC, 884 DO CC, 26, VI, E 27, § 1º, DA LEI 9.784/99. AUSÊNCIA DE PREQUESTIONAMENTO. SÚMULA 211/STJ. TESE DE PRESCRIÇÃO ADMINISTRATIVA. AUSÊNCIA OU FALHA NA PRESTAÇÃO DE CONTAS. IMPUTAÇÃO DO DÉBITO E APLICAÇÃO DE SANÇÃO. NÃO CONFIGURAÇÃO DE HIPÓTESE DE IMPRESCRITIBILIDADE. LACUNA LEGISLATIVA. NECESSIDADE DE INTEGRAÇÃO POR ANALOGIA. APLICAÇÃO DO PRAZO QUINQUENAL. DECURSO. OCORRÊNCIA.
 (...) 
7. Em virtude da lacuna legislativa, pois não há previsão legal de prazo para a atuação do Tribunal de Contas da União, deve ser-lhe aplicado o prazo quinquenal, por analogia aos arts. 1º do Decreto 20.910/32 e 1º da Lei 9.873/99. Em hipótese similar à presente, porquanto ausente prazo decadencial específico no que concerne ao exercício do poder de polícia pela Administração, antes do advento da Lei 9.873/99, a Primeira Seção desta Corte, no julgamento do REsp 1.105.442/RJ (Rel Min. Hamilton Carvalhido, Primeira Seção, DJe 22/2/2011) , sob o rito do art. 543-C do CPC, assentou ser ele de 5 anos, valendo-se da aplicação analógica do art. 1º do Decreto 20.910/32.
8. Recurso especial parcialmente conhecido e, nessa extensão, provido para julgar procedente o pedido inicial, desconstituindo a decisão do Tribunal de Contas da União no processo de tomada de contas especial do Convênio 5013/96, ressalvando-se a via judicial para o pleito de eventual ressarcimento.
 (REsp 1480350/RS, Rel. Ministro BENEDITO GONÇALVES, PRIMEIRA TURMA, julgado em 5/4/2016, DJe 12/4/2016 - grifos nossos) 
33. Cabe destacar que a Corte Suprema, em decisões monocráticas de caráter liminar, também já indicou a aplicação da Lei 9.873/1999, para fins de contagem do prazo prescricional, aos processos de controle externo, a saber:
EMENTA: DECISÃO MANDADO DE SEGURANÇA - TRIBUNAL DE CONTAS DA UNIÃO - TOMADA DE CONTAS ESPECIAL - PRESCRIÇÃO - LIMINAR DEFERIDA. 
1. (...) Coesa Engenharia Ltda. insurge-se contra a deliberação nº 1.110/2017, por meio da qual o Tribunal de Contas da União, no processo de tomada de contas especial nº Processo 016.851/2003-9, condenou-a, juntamente com prefeito e gestores do Departamento Nacional de Obras contra as Secas - DNOCS, ao pagamento de multa e ressarcimento de débito (...) . Consoante narra, o alegado pagamento a maior teria ocorrido em 13 de outubro de 1992, havendo sido as contas dos gestores inicialmente julgadas regulares pelo Órgão de fiscalização. Relata a posterior reabertura desses processos, apreciados em conjunto com a tomada de contas especial impugnada, instaurada em 2003 e da qual foi inicialmente intimada para defender-se em 2006. (...) Evocando precedentes, afirma a incidência da Lei nº 9.873/1999, a estabelecer prazo para exercício de ação punitiva pela Administração Pública federal. (...) O Tribunal de Contas da União, em informações, aponta a inviabilidade de o Judiciário adentrar o mérito da decisão administrativa. (...) Refere-se a trechos de pronunciamentos formalizados no processo impugnado, segundo os quais: no tocante à aplicação de multa, a Lei nº 8.443/1992, a reger a atividade do Tribunal, não prevê regra de prescrição e, mesmo se aplicado o prazo decenal versado no artigo 205 do Código Civil, a citação dos gestores teria interrompido a fluência; a pretensão de reparação civil do Estado é imprescritível. O processo está concluso para apreciação da medida acauteladora. 
2. Surgem com relevância maior as causas de pedir atinentes ao devido processo legal e à segurança jurídica. O sobrepreço imputado pelo Órgão de controle teria ocorrido em 1992, sobrevindo apenas em 2006 a notificação da impetrante para responder ao processo administrativo que levou à determinação de ressarcimento ao erário e aplicação de multa (...) . Decorridos treze anos entre o fato supostamente lesivo e a intimação do particular, o Estado não poderia mais buscar o ressarcimento ou a punição, seja na via administrativa, seja na judicial. (...) O que ocorre, tradicionalmente, no Direito? O quinquênio a reger a prescrição (...) . Verifico-o quanto à ação a ser ajuizada pela Fazenda, assim como por aquele prejudicado por ato do Estado - Decreto nº 20.910/1932. Mais ainda: esse é o lapso aplicável, por força da Lei nº 4.717/1965, à ação popular e à ação de improbidade, nos termos do artigo 23, inciso I, da Lei nº 8.429/1992. É observável, também, considerado o poder-dever de autotutela administrativa - artigo 54 da Lei nº 9.784/1999. Por fim, atentem para a integral incidência, quanto à atuação sancionatória do Tribunal de Contas da União, da Lei nº 9.873/1999, conforme decidido pela Primeira Turma no mandado de segurança nº 32.201, relator o ministro Luís Roberto Barroso. Em suma, descabe admitir que o Poder Público, na seara patrimonial, cruze os braços, permanecendo com poder exercitável a qualquer momento. A evocação da segurança jurídica, como garantia da cidadania diante de guinadas estatais, confere relevância à passagem do tempo. Por isso há, no cenário, a prescrição, a alcançar a pretensão, a ação, e a decadência, que apanha e fulmina o próprio direito. Nesse contexto, deve o Tribunal de Contas da União observar o lapso de cinco anos para proceder à notificação daquele que busca responsabilizar por dano ao erário. 
3. Defiro a liminar, suspendendo, relativamente à impetrante, os efeitos da condenação imposta pelo Órgão impetrado por meio da deliberação nº 1.110/2017 (...) .
 (...) 
 (Mandado de Segurança [MS] 35294[footnoteRef:8], Relator: Min. MARCO AURÉLIO, julgado em 6/3/2018, publicado em PROCESSO ELETRÔNICO DJe-044 DIVULG 7/3/2018 PUBLIC 8/3/2018 - grifos nossos)  [8:  No mesmo sentido, ver: MS 35971 TP, Relator: Min. MARCO AURÉLIO, julgado em 14/2/2019, publicado em PROCESSO ELETRÔNICO DJe-032 DIVULG 15/2/2019 PUBLIC 18/2/2019; e MS 36054 MC, Relator: Min. RICARDO LEWANDOWSKI, julgado em 19/12/2018, publicado em PROCESSO ELETRÔNICO DJe-019 DIVULG 31/1/2019 PUBLIC 1/2/2019.] 
34. Não se pode deixar de mencionar, também, que, na apreciação do RE 636.886, o Ministro Gilmar Mendes destacou que a 'prescritibilidade é a regra' e defendeu o emprego supletivo da Lei 9.873/1999, ante a ausência de lei específica, no âmbito dos processos de contas.
35. A contagem do prazo quinquenal da referida lei teria início, de acordo com o entendimento do Ministro Gilmar Mendes, por ocasião da apresentação da prestação de contas, quando fosse o caso, ou, em caso de omissão, 'apenas [...] com o início da tomada de contas especial pelo controle interno ou externo'; a complementação da prestação de contas caracterizaria uma das causas interruptivas; e as providências da fase interna serviriam como período de suspensão da prescrição.
36. No seguinte excerto de seu voto, o Ministro Gilmar Mendes resumiu os principais aspectos de sua compreensão sobre o emprego do prazo quinquenal:
Por oportuno, registro a incidência de prazos diferenciados a depender da fase fiscalizatória em que se encontre o fato que cause prejuízo ao erário.
Primeiro, há prazo decadencial (prescricional punitivo, nos termos da lei) quinquenal entre a data da prestação de contas e o início da fase preliminar de tomada de contas especial (citação ou notificação do interessado ou responsável pela prestação de contas na fase preliminar de tomada de contas pelos órgãos internos ou externos) , com a observância de causas de interrupção (retificação da prestação de contas pelo responsável) e de suspensão (enquanto durar a fiscalização preliminar realizada pelo controle interno do Ente Público, diante da inexistência de inércia estatal na averiguação do fato) . Pela obviedade, em se tratando de ato de fiscalização prévia (controle externo preventivo) , sequer existe a inércia estatal a justificar o início de qualquer decurso de tempo.
Secundariamente, uma vez iniciada a tomada de contas pelo órgão de controle interno ou externo, de forma preliminar, em decorrência de ser causa interruptiva legal, reinicia-se novo prazo decadencial (prescricional punitivo) até a decisão condenatória recorrível pelo Tribunal de Contas.
Terceiro, a contar da decisão final do Tribunal de Contas, inicia-se prazo prescricional (próprio) para ajuizamento da correspondente ação de execução. (...) 
37. Ainda em favor da aplicação da Lei 9.873/1999, não poderíamos deixar de mencionar as abalizadas contribuições do então Procurador-Geral do Ministério Público de Contas da União, Dr. Lucas Rocha Furtado, no TC Processo 001.753/2002-3[footnoteRef:9], e da atual Procuradora-Geral, Dra. Cristina Machado da Costa e Silva, no TC Processo 020.635/2004-9. [9:  Vide, também, manifestação do Dr. Lucas Rocha Furtado no TC Processo 018.404/2007-9 (peça 8 do conjunto de "documentos anteriores à conversão", distinta da peça 8 do conjunto de "peças" do processo eletrônico) .] 
38. Ressalta-se a completude do regime prescricional edificado na Lei 9.873/1999, conforme ressaltado pela Procuradora-Geral do MP/TCU no mencionado parecer, dispondo a norma do marco inicial de contagem do prazo, na 'data da prática do ato [irregular]', e das respectivas causas interruptivas, enumeradas no seu artigo 2º:
Art. 2º Interrompe-se a prescrição da ação punitiva:
I - pela notificação ou citação do indiciado ou acusado, inclusive por meio de edital;
II - por qualquer ato inequívoco, que importe apuração do fato;
III - pela decisão condenatória recorrível.
IV - por qualquer ato inequívoco que importe em manifestação expressa de tentativa de solução conciliatória no âmbito interno da administração pública federal.
39. À exceção do inciso IV do art. 2º da Lei 9.873/1999, nota-se que as causas interruptivas indicadas nos incisos I a III constituem eventos sucessivos. Após efetuadas as apurações iniciais, com marco interruptivo demarcado por 'qualquer ato inequívoco, que importe apuração do fato' (inciso II) , e estando presentes as condições de procedibilidade, forçosamente deverá ser promovida 'a notificação ou citação do indiciado ou acusado' (inciso I) , visto constituir tal ato de comunicação pressuposto de oportunização do contraditório e, assim, condição de validade de eventual condenação, à luz do devido processo legal. Suceder-lhes-á, igualmente, 'a decisão condenatória recorrível' (inciso III) , se houver.
40. Assim, devem ser entendidas como causas sucessivas e não repetíveis de interrupção do prazo prescricional, à semelhança do que se observa no Direito Penal, onde, de igual modo, o legislador optou pelo estabelecimento de causas interruptivas sucessivas, a exemplo do recebimento da denúncia e da publicação da sentença ou acórdão condenatórios recorríveis (art. 117, incisos I e IV, do Código Penal) .
41. Na lição de Marcelo Madureira Prates[footnoteRef:10], com a qual este membro do Ministério Público se alinha: [10:  Prescrição Administrativa na Lei nº 9.873, de 23.11.1999: entre Simplicidade Normativa e Complexidade Interpretativa. Boletim de Direito Administrativo, São Paulo, n. 8, p. 898-910, ago. 2005.] 
 (...) no que toca aos atos que interrompem a prescrição administrativa, acreditamos que os atos interruptivos previstos no art. 2º [incisos I a III] da Lei nº 9.873/99 constituem sucessão cronológica de atos não-repetíveis nem substituíveis, o que implica que cada ato aí previsto somente possa ocorrer uma única vez e em momento determinado, já que, praticado o ato posterior, extingue-se a possibilidade de praticar o ato logicamente anterior. Essa visão coaduna-se com aquela e, mais ainda, dela decorre, de que o processo administrativo punitivo há de ser visto como uma sucessão cronológica de quatro fases fundamentais, quais sejam:
 (1) investigativa, destinada à apuração dos fatos suspeitos, é dizer, à coleta de elementos indiciários sobre a materialidade do fato e a autoria;
 (2) contraditória, a qual se inicia com a citação do suposto infrator, visando a lhe garantir contraditório e ampla defesa;
 (3) decisória, referente à decisão inicial recorrível; e
 (4) recursal, em que há a decisão final no plano administrativo.
 (p. 905 - grifos nossos e do original) 
42. Transpondo-se os eventos previstos nos incisos I a IV do art. 2º da Lei 9.873/1999 para o contexto do processo de contas, pode ser feito o seguinte cotejo:
	CAUSA INTERRUPTIVA PREVISTA NO ART. 2º DA LEI 9.873/1999
	PROVIDÊNCIA E CORRESPONDENTE MOMENTO DE CARACTERIZAÇÃO
	INSTÂNCIA RESPONSÁVEL
 (sem possibilidade de repetição do 'ato inequívoco' que já tenha sido praticado por outra instância) 

	II - por qualquer ato inequívoco, que importe apuração do fato;
	Data do ato administrativo praticado na fase investigativa ou do documento (relatório de fiscalização etc.) que caracterize o 'ato inequívoco', com a 'reunião de elementos mínimos de convicção para a caracterização de um ilícito (materialidade do fato e autoria) '[footnoteRef:11], acompanhado da determinação de providências para averiguar a ocorrência do dano e a identificação dos responsáveis. [11:  PRATES, Marcelo Madureira. Prescrição Administrativa na Lei nº 9.873, de 23.11.1999: entre Simplicidade Normativa e Complexidade Interpretativa. Boletim de Direito Administrativo, São Paulo, n. 8, p. 898-910, ago. 2005. p. 905.] 
	Órgão ou entidade responsável pelo repasse dos recursos[footnoteRef:12] [12:  Jurisprudência do STJ:"PROCESSUAL CIVIL E ADMINISTRATIVO. EXECUÇÃO FISCAL. INFRAÇÃO AMBIENTAL. MULTA. PRESCRIÇÃO ADMINISTRATIVA (DECADÊNCIA) . HIPÓTESE INTERRUPTIVA. CONSTATAÇÃO. (...) 4. (...) a incontroversa fiscalização deflagrada pelo IBAMA em 03/07/2010 constituiu ato interruptivo do prazo prescricional para a ação punitiva estatal (decadência) , a teor do art. 2º, II, da Lei n. 9.873/1999: 'Interrompe-se a prescrição da ação punitiva: (...) II - por qualquer ato inequívoco, que importe apuração do fato.'" (Agravo Interno [AgInt] no REsp 1735081/CE, Relator: Ministro GURGEL DE FARIA, PRIMEIRA TURMA, julgado em 3/12/2019, DJe 10/12/2019 - grifos nossos) ] 
Controle Interno
TCU
Outras instâncias de controle (autoridades policiais[footnoteRef:13], Ministério Público, entre outras)  [13:  Jurisprudência do STJ:"ADMINISTRATIVO. MANDADO DE SEGURANÇA. ATO DO MINISTRO DE ESTADO DO CONTROLE E DA TRANSPARÊNCIA. DECLARAÇÃO DE INIDONEIDADE PARA LICITAR OU CONTRATAR COM A ADMINISTRAÇÃO PÚBLICA. AUSÊNCIA DE QUALQUER ILEGALIDADE NO PROCESSO ADMINISTRATIVO. ORDEM DENEGADA. (...) 4. Preliminar de prescrição da pretensão punitiva afastada, porquanto houve a interrupção da prescrição da ação punitiva da administração com as conclusões do Inquérito Policial nº 095/2012-SR/DPF/PB. Incidência do inciso II, do artigo 2º, da Lei nº 9.873/99. (...) " (MS 21.591/DF, Relator: Ministro MAURO CAMPBELL MARQUES, PRIMEIRA SEÇÃO, julgado em 14/11/2018, DJe 26/3/2019 - grifos nossos) ] 

	IV - por qualquer ato inequívoco que importe em manifestação expressa de tentativa de solução conciliatória no âmbito interno da administração pública federal.
	Primeira possibilidade: data em que o responsável manifesta sua intenção, na fase interna da TCE, de 'recolher o valor principal integral atualizado monetariamente, sem a incidência de juros moratórios, nos termos do art. 12, § 2º, da Lei 8.443, de 16 de julho de 1992' (caput do art. 13-A da Instrução Normativa TCU 71/2012) ou a data em que o responsável providencia tal recolhimento e, em seguida, apenas comunica tal providência à Administração (sujeito à complementação de valores) .
	Órgão ou entidade responsável pelo repasse dos recursos

		Segunda possibilidade (desde que não implementada a primeira) : data em que o responsável manifesta, na fase externa da TCE, sua intenção de recolher o débito, ou recolhe o montante que entende devido e, em seguida, comunica tal providência ao TCU (sujeito à complementação de valores) .
	TCU

	I - pela notificação ou citação do indiciado ou acusado, inclusive por meio de edital;
	Data da ciência da citação pelos responsáveis ou de publicação do edital no DOU.
	TCU

	III - pela decisão condenatória recorrível.
	Data da prolação do acórdão condenatório (sujeito a recurso) .
	TCU

43. Quanto à hipótese do inciso I do art. 2º da Lei 9.873/1999, defendemos a sua caracterização, no âmbito do controle externo, apenas quando o responsável toma ciência da citação efetuada pelo TCU (ou quando é publicado o edital de citação no DOU) . Não se deve considerar, para tanto, as eventuais notificações anteriores encaminhadas ao responsável, mesmo que tenha havido sua respectiva ciência, por não constituírem atos essenciais e suficientes de comunicação.
44. Conforme assentado na jurisprudência do TCU, somente a citação realizada pelo Tribunal cumpre o efetivo papel de abertura do contraditório e da ampla defesa, de modo que somente sua falha ou ausência têm o condão de invalidar eventual juízo condenatório:
A ausência de notificação do responsável na fase interna do processo de tomada de contas especial não implica vício, porquanto a fase interna constitui procedimento inquisitório de coleta de provas, assemelhado ao inquérito policial, e a fase externa, que se inicia com a autuação do processo no TCU, é que garante o direito à ampla defesa e ao contraditório.
 (Acórdão 653/2017-TCU-Segunda Câmara - Relator: Ministro Augusto Nardes) 
Não há obrigatoriedade de oferecimento de contraditório na fase interna de tomada de contas especial, razão por que a ausência de notificação de responsável nessa fase não prejudica o andamento do processo no TCU. O direito à ampla defesa e ao contraditório deve ser garantido na fase externa. 
 (Acórdão 1514/2007-TCU-Segunda Câmara - Relator: Ministro Ubiratan Aguiar) 
45. A despeito da impertinência da única causa suspensiva expressamente prevista na Lei 9.873/1999 (art. 3º, inciso I) com as pretensões ressarcitória e sancionatória do controle externo, a opção pela aplicação do referido marco legislativo não impede que sejam admitidas outras hipóteses suspensivas, ou mesmo impeditivas, pelas razões já expostas nos parágrafos 20 a 27 deste parecer.
***
46. Por fim, consignamos que os dois caminhos aqui apresentados bem se prestam aos mesmos desideratos, quais sejam, evitar a perpetuação de situações individuais de incertezas jurídicas e, indiretamente, garantir um contraditório minimamente tempestivo, essencial à ampla defesa, em termos substantivos - já que essa acaba, de algum modo, fragilizada diante de longo lapso temporal entre o seu exercício e os fatos de que trata -, sem significar obstáculo leonino à relevantíssima busca pelo ressarcimento do erário, dada a complexidade burocrática que envolve. Estão em linha, ainda, com a tese prevalecente no STF, da prescritibilidade da pretensão de ressarcimento ao erário como regra.
47. Nesse sentido, servem de desfecho à presente discussão as ponderações do Ministro Benjamin Zymler, apresentadas na parte inicial do voto que fundamentou o Acórdão 1314/2013-TCU-Plenário[footnoteRef:14]: [14:  Não obstante afirmar a razoabilidade de se utilizar a prescrição decenal do Código Civil ou a prescrição quinquenal prevista em diversas normas de direito público, o Ministro Benjamin Zymler optou pela segunda vertente, ao se pronunciar no voto condutor do Acórdão 1314/2013-TCU-Plenário:"23. Sendo assim, fazendo uso de tal critério de integração, entendo que o prazo prescricional para que o TCU aplique aos responsáveis as sanções previstas em lei deve mesmo ser o de cinco anos, conforme previsto em diversas normas de direito público, a exemplo do art. 23, inciso II, da Lei 8.429/1992, do art. 142, inciso I da Lei 8.112/1990, do art. 1º do Decreto 20.910/1932, do art. 174 do Código Tributário Nacional, do art. 1º da Lei 9.873/1999 e art. 1º da Lei 6.838/1980 e do art. 46 da Lei 12.529/2011." (grifos nossos) .] 
13. De início, anoto que nenhuma das posições defendidas - prescrição quinquenal por analogia a diversas normas de Direito Público e prescrição decenal com base no Código Civil - refoge aos padrões da razoabilidade. A questão e¿ controversa, mormente pela falta de disposição legal específica a regular o instituto da prescrição nos processos de controle externo. (grifo nosso) 
48. Em vista da especial relevância da matéria atinente à prescrição da pretensão ressarcitória, com repercussão sobre um número bastante significativo de processos, urge definição plenária da Corte de Contas, considerando o disposto no art. 16, inciso V, do Regimento Interno/TCU, a respeito não só da incorporação da tese da prescrição da pretensão de ressarcimento ao erário, mas, também, no que tange ao regime a que se submete a prescrição no controle externo, observados os parâmetros legislativos existentes.
49. Não obstante a urgência para definição do tema, este membro do Ministério Público de Contas da União considera prudente que o TCU, em virtude da pendência de apreciação dos embargos de declaração opostos pela AGU contra o julgamento proferido pelo STF no RE 636.886 - no qual houve, inclusive, pedido de modulação de efeitos -, aguarde a definição da Corte Suprema sobre a questão da pretensão de ressarcimento ao erário.
50. Mesmo sem a garantia de que a futura decisão nos aclaratórios abranja a prescrição na fase de conhecimento (no processo de controle externo, in casu) , por extrapolar os limites do caso concreto objeto do RE 636.886[footnoteRef:15] (atinente à fase de execução de título executivo extrajudicial oriundo de decisão de Tribunal de Contas) , a sugestão adiante consignada é a de que o julgamento da presente TCE seja sobrestado até que o STF aprecie os mencionados embargos de declaração. Evita-se, assim, que decisões do Tribunal venham a ser impugnadas perante o Poder Judiciário posteriormente, movimentando desnecessariamente a máquina pública. [15:  Excerto dos embargos de declaração opostos pela AGU contra o julgamento proferido pelo STF no RE 636.886:"Recorda-se que o caso concreto em análise trata da propositura, pela União, de execução de título executivo extrajudicial, fundado em acórdão do Tribunal de Contas. Essa delimitação da questão em debate se faz importante tendo em vista que o precedente firmado no presente julgamento deve servir como parâmetro, sob a sistemática da repercussão geral, para o julgamento de outros casos relativos tão-somente à execução dos títulos executivos extrajudiciais decorrentes dos acórdãos do TCU.Ampliar esse entendimento, a fim de que a tese fixada abranja também as fases anteriores à constituição do título executivo extrajudicial, implicaria extrapolar indevidamente os limites objetivos do RE nº 636.886, além de contribuir para o incremento do número de processos ajuizados, sobrecarregando ainda mais o Poder Judiciário." (p. 9-10 - grifo do original) ] 
51. E, uma vez proferida a decisão do STF, e conhecidos seus termos, este membro do Ministério Público de Contas da União sugere - ressalvada a possibilidade de uma definição jurisprudencial anterior - seja a matéria atinente à prescrição da pretensão ressarcitória submetida à apreciação do Plenário da Corte de Contas, com vistas a que se fixe entendimento sobre a questão de direito, a teor do art. 16, inciso V, do Regimento Interno/TCU, retomando-se, logo em seguida, o julgamento destas contas especiais.
***
52. Diante do exposto, este representante do Ministério Público de Contas da União, em discordância com a proposta formulada pela unidade técnica (peças 70-72) , manifesta-se pela adoção das seguintes providências:
 i) sobrestar o julgamento desta TCE, nos termos do art. 47 da Resolução TCU 259/2014, diante da pendência da apreciação, pelo Supremo Tribunal Federal (STF) , dos embargos de declaração opostos pela Advocacia-Geral da União (AGU) contra a decisão proferida em 17/4/2020 no julgamento do Recurso Extraordinário (RE) 636.886; e
 ii) uma vez proferida a decisão do STF, e conhecidos seus termos, encaminhar este processo ao Plenário, com vistas a que se fixe entendimento sobre a questão de direito relacionada à prescrição da pretensão de ressarcimento ao erário - se já não houver feito -, com fundamento no art. 16, inciso V, do Regimento Interno/TCU, retomando-se, em seguida, o julgamento desta TCE.
53. Caso o relator não acolha a proposta supra, este membro do Parquet sugere, no mérito julgar irregulares as contas do Sr. Ricardo Antonio Brandão Campos, porém, deixando de condená-lo à reparação do dano e ao pagamento de multa, eis que ocorrida, in casu, a prescrição das pretensões indenizatória e punitiva."
É o relatório.

não há.

Procurador Rodrigo Medeiros de Lima.

TOMADA DE CONTAS ESPECIAL. DANO DECORRENTE DE ABERTURA, CONCESSÃO DE CRÉDITO ROTATIVO (CHEQUE ESPECIAL) E MOVIMENTAÇÃO DE CONTAS SEM O CONHECIMENTO DOS TITULARES. PRESCRIÇÃO DA PRETENSÃO PUNITIVA. IMPRESCRITIBILIDADE DAS AÇÕES DE RESSARCIMENTO. REVELIA. CONTAS IRREGULARES. DÉBITO.

TOMADA DE CONTAS ESPECIAL (TCE)

Secretaria de Controle Externo de Tomada de Contas Especial (SecexTCE).

Aprecia-se processo de Tomada de Contas Especial (TCE) instaurada pela Caixa Econômica Federal (Caixa) , em desfavor do ex-gerente geral de agência, Ricardo Antonio Brandão Campos, em razão de dano decorrente de abertura, concessão de crédito rotativo (cheque especial) e movimentação de contas sem o conhecimento dos titulares, fatos ocorridos na Agência Coruripe/AL no período 28/02/2000 a 11/11/2002, conforme anotado no Processo Administrativo 1.00030/2002 de peças 3 a 5.
2.	No curso das apurações internas, promovidas pela Caixa, o responsável foi chamado a apresentar defesa administrativa.  Ao apreciar a defesa, o Conselho Disciplinar da empresa deliberou, em 19/8/2003, pela rescisão do contrato de trabalho por justa causa e pela responsabilização civil do empregado. Em virtude do não atendimento da notificação para o pagamento da dívida e do insucesso em reaver o dano, instaurou-se a presente TCE.
3.	O Relatório do Tomador de Contas concluiu pela responsabilidade de Ricardo Antonio Brandão Campos, Gerente Geral da agência Coruripe/AL, pelo dano no valor original de R$ 249.373,02. O Relatório de Auditoria da CGU, Certificado de Auditoria, Parecer do Dirigente de Controle Interno e a autoridade ministerial chegaram à mesma conclusão. 
4.	No âmbito deste Tribunal, foi promovida a citação do responsável, cuja conduta irregular caracterizou-se por realizar movimentações financeiras irregulares de recursos da Caixa Econômica Federal descumprindo deveres funcionais. A matriz de responsabilização, anexa à instrução da unidade técnica (peça 70) , identificou a irregularidade, conduta, nexo de causalidade e culpabilidade do responsável.
5.	Embora notificado de forma regular e válida, em plena conformidade com os normativos acerca da matéria, o responsável permaneceu silente, o que caracteriza a sua revelia, nos termos do art. 12, § 3º, da Lei 8.443/1992, devendo-se, portanto, dar prosseguimento ao processo.
6.	Sendo assim, a ante a ausência de elementos que possam caracterizar a boa-fé do responsável, a Secretaria de Controle Externo de Tomada de Contas Especial (SecexTCE) propôs considerar revel o responsável, julgar irregulares as suas contas e condená-lo ao pagamento do débito apurado. Não foi proposta a aplicação da multa prevista no art. 57 da Lei 8.443/1992, considerando a ocorrência da prescrição punitiva, decorrente do interstício superior a dez anos entre o fato irregular e o ato que ordenou a citação do responsável, conforme demonstrado no relatório antecedente.
7.	O representante do Ministério Público junto ao TCU (MPTCU) , ao manifestar-se nos autos, promoveu uma minudente e brilhante análise sobre a prescrição do ressarcimento ao erário, ancorada na decisão do Supremo Tribunal Federal, proferida no âmbito do Recurso Extraordinário (RE) 636.886, que fixou, com repercussão geral, a tese de que "É prescritível a pretensão de ressarcimento ao erário fundada em decisão de Tribunal de Contas".
8.	Em sua aprofundada avaliação, na qual apresenta teses a respeito do prazo e regime prescricional aplicável à pretensão ressarcitória, o Parquet especializado entende que a decisão da Suprema Corte afasta a possibilidade de a Corte de Contas continuar a empregar, no exame de suas TCEs, a Súmula TCU 282, segundo a qual "As ações de ressarcimento movidas pelo Estado contra os agentes causadores de danos ao erário são [em quaisquer casos] imprescritíveis", por veicular interpretação que não mais se coaduna com o entendimento do STF.
9.	Assim, sendo, o parecer do MPTCU destaca a urgência de manifestação conclusiva desta Corte de Contas, que incorpore a tese da prescrição da pretensão de ressarcimento ao erário, além do regime a que se submete a prescrição no controle externo, observados os parâmetros legislativos existentes.
10.	Não obstante a urgência, o Parquet considera prudente que o TCU, em virtude da pendência de apreciação dos embargos de declaração opostos pela AGU contra o julgamento proferido pelo STF no RE 636.886, aguarde a definição da Corte Suprema sobre a questão da pretensão de ressarcimento ao erário. Proferida a decisão, sugere que a matéria seja submetida à apreciação do Plenário da Casa para fixação de entendimento sobre a questão de direito, para só então, dar prosseguimento ao julgamento das presentes contas especiais.
11.	Ao final de sua exposição, o representante do MPTCU propõe o sobrestamento desta TCE até apreciação dos embargos declaratórios opostos contra a decisão proferida no RE 636.886. Alternativamente, sugere julgar irregulares as contas de Ricardo Antônio Brandão Campos, sem condená-lo à reparação do dano e ao pagamento da multa, considerando a ocorrência da prescrição das pretensões indenizatória e punitiva.
***
12.	Historiado os fatos, manifesto, com as máximas vênias ao posicionamento externado pelo destacado membro do MPTCU, minha adesão ao encaminhamento proposto pela unidade técnica, cujos fundamentos incorporo às minhas razões de decidir.
13.	De fato, não obstante a regular citação, o responsável não apresentou defesa, com elementos que pudessem descaracterizar a irregularidade a ele atribuída, ou descaracterizar o nexo entre sua conduta e o dano apurado.
14. 	Sendo assim, e ante a inexistência nos autos de elementos evidenciando a boa-fé da sua conduta, cabe, desde já, o julgamento das presentes contas pela irregularidade, com condenação em débito.
15.	Deixo de aplicar multa ao responsável, acolhendo posicionamento manifestado pela unidade técnica, nos termos do Acórdão 1441/2016-TCU-Plenário, que pacificou entendimento desta Corte a respeito da prescrição da pretensão punitiva deste Tribunal. 
***
16. 	A propósito da prescrição da pretensão de ressarcimento do dano ao erário, destaco que estou aplicando a jurisprudência consolidada deste Tribunal de Contas da União (TCU) , que se formou no sentido da imprescritibilidade das ações de ressarcimento ao erário. Nesse sentido, reproduzo o Enunciado de Súmula no 282, desta Corte: "As ações de ressarcimento movidas pelo Estado contra os agentes causadores de danos ao erário são imprescritíveis". 
17. 	De outra parte, e à semelhança dos outros julgadores deste TCU, não desconheço a recente decisão exarada pelo Supremo Tribunal Federal (STF) , prolatada no âmbito do Recurso Extraordinário (RE) 636.886/AL, por meio da qual foi fixado o seguinte enunciado para o Tema 899, de repercussão geral: "É prescritível a pretensão de ressarcimento ao erário fundada em decisão de Tribunal de Contas". 
18. 	Ocorre que, consoante o destacado pelo e. Ministro Benjamin Zymler, no leading case que primeiro discutiu o alcance do referido julgado da Corte Suprema (voto condutor do Acórdão 5236/2020-TCU-Primeira Câmara) , ainda há diversas dúvidas sobre a matéria, pois resta possível a conclusão de que a decisão não tratou da prescrição do processo de controle externo levado a efeito no âmbito do TCU mas, sim, da prescrição intercorrente ocorrida durante a fase de execução do acórdão condenatório desta Corte. 
19. 	Na oportunidade, Sua Excelência aduziu que a aludida decisão do STF enfrentou RE interposto pela União contra acórdão do Tribunal Regional Federal da 5ª Região (TRF/5) , ementado como se segue, pelo qual o regional negou provimento a embargos de declaração opostos contra acórdão de sua lavra: 
EMENTA: TRIBUTÁRIO. PROCESSUAL CIVIL. EXECUÇÃO FISCAL. PROCESSO PARALISADO POR MAIS DE CINCO ANOS. PRESCRIÇÃO INTERCORRENTE. OCORRÊNCIA. 1. Para fins práticos, deve-se observar quando a Fazenda Pública foi intimada a providenciar o andamento do feito. Passados cinco anos sem diligências concretas, ocorre a prescrição intercorrente. Caso haja suspensão na forma do art. 40, da Lei n. 6.830/80, ocorre a extinção se o feito permanecer paralisado por mais de seis anos. 2. Na hipótese dos autos, houve o arquivamento sem baixa do processo em 12.08.1999 e até a data da sentença extintiva do feito em 05.06.2006, a Fazenda Nacional não apresentou nenhuma medida concreta quanto à localização do devedor ou de seus bens. Revela-se, portanto, inequívoca a ocorrência da prescrição intercorrente. 
20. 	O Ministro Benjamin Zymler argumentou que, na situação debatida judicialmente, a Fazenda Pública havia deixado a ação paralisada por mais de seis anos, o que ensejou fosse declarada a prescrição intercorrente no caso em tela. Isto é, a questão objeto da controvérsia cingiu-se à prescrição intercorrente ocorrida durante a fase de execução do acórdão condenatório do TCU. 
21. 	Desse modo, ponderou que, com base nessa possível interpretação, a matéria decidida no mencionado feito não teria nenhuma repercussão de ordem prática e jurídica nos processos desta Corte, isso porque o título executivo, que é própria decisão do Tribunal, consoante o art. 19 da Lei 8.443/92, ainda não se formou. 
22. 	Feito esse raciocínio, Sua Excelência acresceu que, ainda se possa interpretar que a decisão do STF também se aplique ao iter do processo de controle externo neste TCU, outras questões, de suma importância visando que este Tribunal estabeleça novo tratamento acerca da prescrição do débito, restariam pendentes de esclarecimento, relevando mencionar as relativas à definição da data de ocorrência do fato irregular ou data do seu conhecimento pelo TCU, bem assim as hipóteses de interrupção da prescrição. 
23.	Em conclusão, conduziu o colegiado a que aplicasse, ao caso in concreto, a jurisprudência do TCU até então vigente, fundamentada no art. 37, § 5º, da Constituição Federal, e consubstanciada na citada Súmula 282, no que tange ao ressarcimento do prejuízo. 
24. 	Anoto que o entendimento acima também foi seguido em outros julgados desta Corte, sendo exemplos os Acórdãos: 1.492/2020, 2.104/2020, 2.182/2020 e 2.336/2020, Rel. Min. Aroldo Cedraz; 2.188/2020, Rel. Min. Raimundo Carreiro; e 2.018/2020, Rel. Min. Ana Arraes, do Plenário; 6.494/2020, Rel. Min. Walton Alencar Rodrigues; 5.236/2020, 6.084/2020, 6.465/2020, 6.466/2020, 7.982/2020, 9.277/2020, Rel. Min. Benjamin Zymler; e 8.550/2020, 9.011/2020, 9.012/2020 e 9.293/2020, Rel. Min. Bruno Dantas, todos da 1ª Câmara; e 5.681/2020, 6.350/2020, 8.316/2020, 8.940/2020, 8.945/2020, 8.947/2020, 8.948/2020, 9.208/2020 e 9.216/2020 da minha relatoria; 5.690/2020, 6.350/2020, 6.575/2020, 6.712/2020, 7.325/2020, 8.021/2020, 8.023/2020, 8.443/2020, 8.649/2020, 8.651/2020 e 8.657/2020, Rel. Min. Aroldo Cedraz; 6.171/2020, Rel. Min. Raimundo Carreiro; 6.207/2020 e 8.498/2020, Rel. Min. Ana Arraes; e 6.707/2020 e 6.726/2020, Rel. Min. Subst. Marcos Benquerer Costa, estes da 2ª Câmara) . 
25. 	Releva, ainda, considerar que, em 14 de agosto último, a Advocacia-Geral da União opôs embargos de declaração ao já citado acórdão proferido no RE 636.886/AL, objetivando exatamente dirimir dúvidas quanto ao alcance da aludida decisão, notadamente para que se tenha como correta compreensão a de que "a tese de repercussão geral no acórdão (...) embargado abrange apenas a fase executiva da decisão do TCU". 
26. 	Nesse sentido, e considerando que os contornos ao final dados pela Corte Suprema após a apreciação dos aclaratórios certamente balizarão a atuação futura deste Tribunal de Contas da União, inclusive com as correções que por ventura se fizerem cabíveis, até em razão de a prescrição ser matéria de ordem pública, não vejo motivos para alterar o posicionamento que tenho mantido em processos de minha relatoria, em linha com o entendimento manifestado por esta Casa nos arestos antes mencionados, não obstante serem bastante pertinentes as teses levantadas pelo Parquet de Contas neste processo.
27.	Pelas razões expostos, deixo de acompanhar a proposta do Ministério Público junto ao TCU de sobrestar os presentes autos ou, alternativamente, de dispensar o responsável do ressarcimento do dano, pela ocorrência da prescrição ressarcitória. Em linha divergente, acompanho a proposta da unidade técnica, mantendo, no presente caso, a jurisprudência do TCU até o momento firmada.
***
	Nesses termos, VOTO no sentido de que seja adotado o acórdão que ora submeto à apreciação deste colegiado.
TCU, Sala das Sessões Ministro Luciano Brandão Alves de Souza, em 9 de fevereiro de 2021.
Ministro JOÃO AUGUSTO RIBEIRO NARDES 
Relator